【裁判字號】    99,台上,1702
【裁判日期】    990325
【裁判案由】    強盜
【裁判全文】
最高法院刑事判決            九十九年度台上字第一七０二號
上  訴  人  台灣高等法院台南分院檢察署檢察官
被      告  甲○○
上列上訴人因被告強盜案件，不服台灣高等法院台南分院中華民
國九十八年十二月三十一日第二審判決（九十八年度上訴字第六
四七號，起訴案號：台灣台南地方法院檢察署九十七年度偵字第
一二○八一、一二八八五號），提起上訴，本院判決如下：
    主  文
原判決撤銷，發回台灣高等法院台南分院。
    理  由
本件原判決以公訴意旨略以：被告甲○○與吳定樺（已經原法院
判處有期徒刑六年二月確定）謀議持槍行搶後，因吳定樺知悉徐
宇迪販賣第二級毒品安非他命，常隨身攜帶大筆現金，即擇定以
徐宇迪為行搶對象，於民國九十六年三月六日上午九時五十六分
許，由吳定樺先以電話號碼0000000000號行動電話撥
打徐宇迪所使用之電話號碼0000000000號行動電話，
向其佯稱欲購買安非他命，並約定在財團法人長庚醫院嘉義院區
前交貨，徐宇迪隨即駕駛車牌號碼9900-LU 自用小客車，搭載李
富凱依約前去交易。屆時被告及吳定樺以須先磅量毒品重量為由
，進入上揭自用小客車後座後，被告即向徐宇迪、李富凱稱：「
不要動，把身上的手機、錢、戒子及項鍊拿出來」等語，並先以
徒手方式拔下徐宇迪所戴之金項鍊，李富凱見狀欲加以阻擋，被
告則持客觀足為凶器之手槍（所涉持有槍械罪，業經另案判決有
罪確定），抵住李富凱後頸並強押李富凱使其不能抗拒，吳定樺
則向徐宇迪、李富凱稱：「不要再動了，如果槍走火我不知道」
等語，致令其等不能抗拒後，取走徐宇迪行動電話二支、第一級
毒品海洛因、第二級毒品安非他命各一小包及車上不詳數目之零
錢，並取走李富凱手機一支等物。被告及吳定樺隨即至嘉義市○
○路六二二號之金萬寶銀樓，將上揭金項鍊以新台幣（下同）三
萬五千六百元變賣予不知情之鄭陳彩蓮後朋分花用，被告並將上
揭三支手機交付予某真實姓名年籍不詳綽號「阿文」之成年男子
以一萬元之代價變賣，嗣警偵辦徐宇迪販賣毒品案件執行通訊監
察時發現，始循線查獲上情。因認被告涉有刑法第三百三十條第
一項之加重強盜罪嫌云云。惟經審理結果，認不能證明被告犯罪
，因而撤銷第一審之科刑判決，改判諭知被告無罪。固非無見。
惟按：（一）刑事訴訟法就證據之證明力，採自由心證主義，將
證據之證明力，委由法官評價，而法官心證之形成，來自於經嚴
格證明之證據資料之推理作用。當單一證據，不足形成正確之心
證時，即應調查其他相關證據。而在數個證據中，雖均不能單獨
證明全部事實，但如各證據間具有互補性或關聯性，事實審法院
自應就相關聯之證據資料，予以整體之綜合觀察，本於自由心證
客觀判斷，方符真實發現主義之精神，不得將有關聯性之證據割
裂，就各個證據，個別判斷其證據價值。又認定犯罪事實所憑之
證據，並不以直接證據為限，間接證據亦包含在內，即綜合各種
間接證據，本於推理作用，為其認定犯罪事實之基礎，仍非法所
不許。本件證人吳定樺於警詢、偵查及第一審審理中就被告如何
與其共同謀議假借購買毒品實行強盜，被告並駕駛黑色三菱自小
客車載其同往，且於行搶時，如何持槍恫嚇被害人徐宇迪、李富
凱，復於搜括財物後如何進行變賣朋分花用等情，均迭次證述甚
詳（見第六五一三號偵查卷第二五至二八、三一頁、第五九一九
號偵查卷第七三、七四頁；第一審卷(二)第二○四至二○九頁），
核與證人徐宇迪、李富凱於警詢、偵查及第一審審理中分別證述
被告夥同吳定樺以購買毒品為名，並於會面時由被告持槍劫走徐
宇迪所戴之金項鍊、行動電話及車上不詳數目之零錢，並取走李
富凱手機一支等語大致相符（見第五九一九號偵查卷第七至十一
、二十至三六、四十、四一、五九頁；第一審卷(二)第二○四至二
○九頁）。而被告復曾於本案發生前之九十六年過年期間購買有
殺傷力之槍枝而持有之，並曾於同年三月五日凌晨零時許搶得被
害人陳敏輝所有之車號1210-NK 號黑色三菱廠牌自用小客車，改
懸掛車號G3-8235 號車牌，迄至同年月十五日為警臨檢時均為其
使用等事實，亦分別經原審法院九十七年度上重訴字第三五九號
、本院九十七年度台上字第四八二六號判決確定（見第一審卷第
五五至六八頁）。參以徐宇迪、李富凱均證稱被告強盜所持之槍
枝，其上之漆色已有剝落；劫財後駕駛黑色三菱廠牌自用小客車
離開，車牌號碼中有三、五、八三個數字（見第一審卷(二)第一○
三、一一一、一八七、一八八、一八九頁），亦與被告所有被查
扣之槍枝外表漆色斑剝情形及被告所駕駛黑色三菱廠牌自用小客
車，車號G3-8235 大致相符（見第一審卷(一)第三八頁）。倘若均
屬無訛，被告似有駕駛搶得之車輛，搭載吳定樺，並持槍劫走徐
宇迪、李富凱之財物，否則，被告何以始終不能交代案發時之行
蹤？徐宇迪、吳定樺如何得在員警未提示被告姓名、僅提示供辨
認之六張不同臉孔之照片中，明白正確地指認被告？而與被告無
何怨隙之吳定樺、徐宇迪及李富凱於檢察官偵查中及第一審審理
時，又何以堅指被告即為持槍參與強盜之人？原判決以吳定樺所
為之自白，並無補強證據足以佐證；徐宇迪、李富凱之指認程序
有諸多瑕疵為由，逕認被告並無被訴犯行，似嫌速斷；且對上開
不利於被告之證據不予採信，又未於原判決內詳細說明其理由，
亦有判決理由不備之違法。（二）偵查中之指認，係辨識犯罪嫌
疑人身分，以決定是否繼續偵查或改變偵查方向之重要舉措。此
一指認之正確與否，不僅繫乎指認人之人格特質，尤須綜合指認
人有無目睹行為人之機會、是否近距離注意行為人、對行為人特
徵之描述程度、指認時之確定程度、以及指認距案發時間之長短
，以判斷該指認是否具有客觀可信性。又對於犯罪嫌疑人之指認
，除有特別情事外，其正確與否，固取決於第一次之指認；多次
重覆指認（同一指認人再次之指認）因易將原始印象與初次指認
之印象混雜重疊，致失去指認之真諦，難認有何證據之價值。然
指認之方式非僅一端，實務上常見有「照片指認」、「聲音指認
」、「真人指認」、「錄影帶指認」等，不一而足。而上開各指
認方式所憑藉之指認基礎並不相同，故而分別以上開不同方式進
行指認時，均屬各該指認方式之「第一次指認」，不得逕行加總
上開指認基礎均不相同之指認而指係「重覆指認」，並進而以指
認人前後指認之結果有別，而遽認其指認無證據能力。查李富凱
固於九十六年四月九日第一次警詢筆錄時，以照片指認方式，誤
認「林昱志」為劫財之人，然細繹李富凱該次警詢筆錄內容，其
係先稱曾於事後與徐宇迪共同前往「嘉義市○○街一五三號（即
林昱志之住處）」尋找嫌犯，經警將包含林昱志照片在內之六張
照片提示予李富凱指認後，李富凱方錯誤指認係住於該處之林昱
志所為，則李富凱該次指認錯誤是否出於警察之誤導，或主觀上
認為林昱志即為對其強盜之人所致？況就該次提示供辨認之六張
照片中，並無被告之照片在內（見第五九一九號偵查卷第六頁）
，而比較員警該次提示予李富凱辨認之六張照片中，經與嗣後提
示包括被告在內之六張照片（見第五九一九號偵查卷第十一頁）
，林昱志之長相相較於其他供為比較者，確實較近似於被告。再
酌以員警提示之林昱志之照片，經與提示供辨認之被告照片比較
，二者尺寸並不相同，原審未衡酌上情及上述照片尺寸大小之差
異，徒以李富凱第一次相片指認之人並非被告，即認李富凱嗣後
之所有各種方式之指認均不足採信，顯屬率斷。況李富凱於第二
次警詢時已予更正，並說明誤指之原因（見第五九一九號偵查卷
第十頁、第一審卷(二)第一九八頁），衡情難謂有何違反常情之處
；且被告為警逮捕後，李富凱前往為「真人指認」及「聲音指認
」時，李富凱即堅指被告為劫財之人；嗣於第一審審理中被告在
庭時，李富凱仍當庭堅指被告無誤（見第一審卷(二)第一九二、一
九三、二○二頁）。則倘被告確未參與，李富凱何以如此堅持？
乃原審未綜合李富凱對事實之陳述、其於該事件中所處之地位，
及當時之週遭環境等情況，加以審認，逕以李富凱於前開指認犯
罪嫌疑人之過程中，有些許瑕疵，即認其係受到不當之誘導或暗
示而無足憑採，其此項職權之判斷，難謂合乎證據法則，亦有可
議。（三）原判決以證人張煒旻（綽號「阿文」）所證其不認識
被告之證詞，核與吳定樺之證述不符，即認定吳定樺指認被告之
證詞不足採信。惟依吳定樺所證，張煒旻乃被告之友人，被告且
曾住居於張煒旻之住處，如果無訛，足認張煒旻與被告交情匪淺
。加以檢察官起訴認定徐宇迪、李富凱遭搶之手機三支，係經由
被告交付給綽號「阿文」之人（張煒旻）以一萬元之代價變賣，
則張煒旻倘坦承其認識被告且收受上開手機，無疑係自承其確有
收受或故買贓物之罪嫌，是其否認上情，並證稱不認識被告，本
即具有高度虛偽之可能性存在。乃原審未審酌及此，徒以吳定樺
之證述與張煒旻所為之證詞不符，即推認吳定樺指認被告之證詞
不足採信，亦有採證不當之違誤。是究竟實情如何，基於公平正
義之維護，自有究明之必要。原審未詳為勾稽，以釐清真相，即
遽行判決，自有未合。檢察官上訴意旨指摘原判決不當，為有理
由，應認有撤銷發回更審之原因。
據上論結，應依刑事訴訟法第三百九十七條、第四百零一條，判
決如主文。
中    華    民    國  九十九  年    三    月  二十五  日
                      最高法院刑事第二庭
                          審判長法官  莊  登  照
                                法官  陳  世  淙
                                法官  徐  昌  錦
                                法官  許  錦  印
                                法官  蔡  名  曜
本件正本證明與原本無異
                                      書  記  官
中    華    民    國  九十九  年    三    月  三十一  日
                                                      Ｖ

司法院資訊處製作；財團法人民間司法改革基金會備份。
